【裁判字號】    95,上訴,1880
【裁判日期】    950711
【裁判案由】    遺棄
【裁判全文】
臺灣高等法院刑事判決                 95年度上訴字第1880號
上  訴  人  台灣台北地方法院檢察署檢察官
被      告  乙○○
            甲○○
上列上訴人因被告等遺棄案件，不服台灣台北地方法院94年度訴
字第1545號，中華民國95年5月5日第一審判決（起訴案號：台灣
台北地方法院檢察署94年度偵字第17571號）提起上訴，本院判
決如下：
    主  文
上訴駁回。
    理  由
一、公訴意旨略以：被告乙○○、甲○○為丙○○（民國22年5
    月22日生）之子女。丙○○現年72歲，體衰多病、曾罹患急
    性肝炎、現為肝硬化第三期、腹部水腫之病症，體重降至37
    .3 公斤，且行動不便需依賴輪椅，為無自救力之人。其原
    每月尚能請領新台幣（下同）3,000元敬老津貼，惟無力支
    付房租及醫藥費等費用，嗣於民國93年8月間，因屋主要求
    遷居並向戶政事務所申報，戶籍遭遷至台北市南港區公所，
    無法繼續領取敬老年金，其住、食生活均無著落，更陷入完
    全無自救力人之狀態。乙○○、甲○○依民法應對丙○○負
    有扶養義務，惟乙○○、甲○○竟無視丙○○久病纏身為無
    法自救之人，對維持其生存所必要之扶助、養育及保護均不
    提供，棄之於不顧。幸社工人員范馨云於93年11月間接獲大
    安老人中心之通報，由台北市政府社會局查訪確認後，於94
    年2月15日緊急將丙○○安置於臺北市兆如老人安養護中心
    照料至今，安養費用由台北市政府社會局支付。迭經臺北市
    大安區老人中心於93年11月12日發函通知、台北市政府社會
    局分別於93年12月13日、12月29日、94年1月17日、2月24日
    多次通知乙○○、甲○○出面善盡扶養義務，惟乙○○、甲○○均置之不理，僅於本案偵查中出面前往兆如老人安養護
    中心一次，均避不見面，至今仍未對其等之父丙○○盡扶助
    、保護、奉養之責。因認被告乙○○、甲○○，涉有刑法第
    294條第1項後段、第295條對直系血親尊親屬不為其生存必
    要之扶助、養育、保護罪嫌。
二、按犯罪事實應依證據認定之，無證據不得認定犯罪事實；又
    不能證明被告犯罪者，應諭知無罪之判決，刑事訴訟法第15
    4條第2項、第301條第1項分別定有明文。又事實之認定，應
    憑證據，如未能發現相當證據，或證據不足以證明，自不能
    以推測或擬制之方法，為裁判基礎（最高法院40年臺上字第
    86號判例意旨參照）。又行為非出於故意或過失者，不罰；
    又行為人對於構成犯罪之事實，明知並有意使其發生者，為
    故意，行為人對於構成犯罪之事實，預見其發生而其發生並
    不違反其本意者，以故意論，刑法第12條第1項、第13條亦
    有明文。是故意犯之行為人，須對於客觀不法構成要件之所
    有行為情狀有所認識，並有決意實現不法構成要件之主觀心
    態，或有容忍、聽任構成要件該當結果發生之心態，始符合
    該犯罪之主觀構成要件，得為故意犯刑罰法令處罰之對象。
    再刑法第294條第1項後段之遺棄罪，必以對於無自救力之人
    ，不盡扶養或保護義務，而致其有不能生存之虞者，始克成
    立。若負有此項義務之人，不盡其義務，而事實上尚有他人
    為之養育或保護，對於該無自救力人之生命，並不發生危險
    者，即難成立該條之罪（最高法院29年上字第3777號判例意
    旨參照）。最高法院87年台上字第2395號判例進一步闡稱：
    刑法第294條第1項後段之遺棄罪，以負有扶助、養育或保護
    義務者，對於無自救力之人，不為其生存所必要之扶助、養
    育或保護為要件。所謂「生存所必要之扶助、養育或保護」
    ，係指義務人不履行其義務，於無自救力人之生存有危險者
    而言。是本院29年上字第3777號判例所稱：「若負有此項義
    務之人，不盡其義務，而事實上尚有他人為之養育或保護，
    對於該無自救力人之生命，並不發生危險者，即難成立該條
    之罪」，應以於該義務人不履行其義務之際，業已另有其他
    義務人為之扶助、養育或保護者為限；否則該義務人一旦不
    履行其義務，對於無自救力人之生存自有危險，仍無解於該
    罪責。
三、公訴人認被告甲○○、乙○○犯罪係以：被告二人供述因經
    濟能力有限，而未扶養父親之事實；證人范馨云之證詞、台
    北市社會局丙○○之個案摘要表、台北市立聯合醫院和平院
    區之體檢表、病例摘要、台北市兆如老人安養護中心入住記
    錄、護理記錄單、丙○○相片、戶籍謄本附卷，資為論據。
    訊據被告甲○○、乙○○均堅決否認有上開犯行，均辯稱：
    其父母在渠等年幼時即已離異，均由母親監護撫養長大，父
    親對其姊弟遺棄，未有其父親之消息。一直到94年5、6月間
    社會局發函通知及檢察官傳訊，才知道此事。台北市政府社
    會局93年12月29日及94年1月24日通知函，均由其母收受，
    因不想讓子女知道，而未轉知。其母雖告知非其父親生，但
    現既已知悉，仍會奉養，已出面與台北市兆如老人安養中心
    簽約，每月支付養護費25,000元，由養護中心照顧安養，並
    無遺棄之故意及行為等語。
四、經查：
（一）被告被訴刑法第294條第1項後段、第295條之遺棄直系血
      親尊親屬罪，為故意之不作為犯，須行為人明知無自救力
      人之無自救能力狀態；且行為人知悉無自救力狀態時，該
      無自救能力人另無其他義務人為之扶助、養育或保護，果
      義務人不履行其義務，足生危險於無自救能力人，仍決意
      不為其生存所必要之扶助、養育或保護，始足當之。本件
      被告等之父丙○○為無自救能力之人，固據證人即社工人
      員范馨云結證屬實，且有台北市社會局丙○○之個案摘要
      表、台北市立聯合醫院和平院區之體檢表、病例摘要、台
      北市兆如老人安養護中心入住記錄、護理記錄單、丙○○
      相片、戶籍謄本附卷。惟被告二人所為，是否應以遺棄直
      系血親尊親屬罪相繩，其癥結在於1.義務人是否知悉無自
      救能力之人。2.義務人知悉無自救力能力人時狀態，該無
      自救能力人，是否已另有其他義務人為其生存所必要之扶
      助、保護。
（二）老人因無人扶養，致有生命、身體之危難或生活限於困境
      者，直轄市、縣（市）主管機關應依職權並徵得老人同意
      或依老人之申請，予以適當安置，老人福利法第27條定有
      明文。台北市政府社會局於丙○○因無人扶養，且罹疾病
      ，致有生命、身體之危難，生活陷於困境之情形下，依法
      律有予扶助、保護之義務。本案主管機關台北市政府社會
      局於93年10月14日接案後，於93年10月20日進行訪視，並
      陸續協尋丙○○子女、安排丙○○之安置、就醫事宜等事
      實，有老人服務個案丙○○之安置及協尋子女過程表、台
      北市獨居老人初步評估表（93年10月20日）、個案摘要表
      附卷可稽（原審卷第27頁以下）。足見無自救能力人丙○○自台北市政府社會局人員於93年10月間接案後，已經由
      法律規範之扶助、保護義務機關施以扶助、保護，而無生
      存之危險。
（三）丙○○與被告二人之母親邱芳，於57年5月13日離婚後，
      遷居他處，子女甲○○、乙○○之監護權則歸邱芳，丙○○對子女乙○○、甲○○即未加聞問等情，有丙○○戶籍
      謄本（見他字偵查卷第8頁）、社工員范馨云依訪視結果
      製作之個案摘要表（見原審第30頁、第31頁）在卷可稽。
      被告二人所辯：父母親離婚後，由母親扶養，父親對之不
      聞不問，與父親多年未聯繫，不知其近況，迄於94年5月
      間經社會局協尋、94年6月間檢察官偵查以後，始知父親
      經社會局送安養院安置等情，應屬有徵。
（四）本案係台北市政府社會局於93年10月間接案，依法律規定
      對丙○○施以扶助、保護後，由社工人員循線於94年5月
      10日以電話與被告甲○○本人聯繫，告以丙○○近況；並
      於社會局將本案函送檢察機關偵辦後，於94年6月間偵查
      時，乙○○始明確知悉自己涉案之事實，此亦經證人即社
      工范馨云結證屬實；且有安置、協尋子女過程表、台北市
      獨居老人初步評估表、偵查卷證在卷可按（見原審卷第27
      頁以下參照）。被告二人係於台北市政府社會局於93年10
      月間介入保護後，才知悉丙○○之狀況。之前並無明知而
      對無自救力之父親不為其生存所必要之扶助、保護之犯罪
      故意。
（五）至台北市政府社會局93年2月9日、94年1月24日、94年1月
      24發函予被告二人通知此事。然該函件均由被告等之母親
      邱芳收受，有雙掛號之回執在卷可查（見原審卷第36頁、
      第37頁、第39頁背面）；社工人員范馨云亦證稱是由丙○○之前妻（即邱芳）簽收，並非被告（見原審卷第140頁
      背面）。而邱芳業已死亡，其於偵查中具結證稱：伊以前
      從事特種行業，被告二人父親不是丙○○，且甲○○是在
      與丙○○離婚後所生（見偵查卷第18頁）。是被告等所辯
      ，其母親不願提及父親之事，也未告訴收到社會局通知之
      事，與情理無違，不能以社會局曾發出該二函件，遽認定
      被告二人於社會局介入扶助前，即知悉其父為無自救力之
      事實。
五、綜上所述，被告二人因自幼父母離異，甲○○更為離婚後所
    生，均由母親監護撫養，與父親毫無聯繫，其父棄養子女多
    年，子女自無從得悉父親近況。而在依法律另有保護義務之
    台北市政府社會局對丙○○施以扶助、保護後，始於丙○○
    無生存危險之情形下，知悉丙○○無自救能力之情形。難謂
    被告二人有犯罪故意。至被告二人於95年5月後，經台北市
    政府社會局聯繫通知後，有無支付相關費用，亦屬老人福利
    法第25條費用繳納之民事問題。且被告二人現已與台北市兆
    如老人安養中心簽丙○○之入住契約書，按月支付25,000元
    ，由安養中心照顧，有契約書影本在卷可查。此外，復查無
    其他積極證據足資證明被告二人犯有遺棄直系血親尊親屬罪
    。
六、原審認不能證明被告等犯罪，為被告乙○○、甲○○無罪之
    判決，於法並無不合。公訴人上訴意旨，仍指被告等犯遺棄
    罪，核無理由，應予駁回。
七、據上論斷，應依刑事訴訟法第368條，判決如主文。
本案經檢察官沈世箴到庭執行職務。
中    華    民    國    95    年    7     月    11    日
                  臺灣高等法院刑事第十六庭
                              審判長法  官  葉騰瑞
                                    法  官  黃俊明
                                    法  官  趙功恆
以上正本證明與原本無異。
如不服本判決，應於收受送達後十日內向本院提出上訴書狀，其
未敘述上訴之理由者並得於提起上訴後十日內向本院補提理由書
（均須按他造當事人之人數附繕本）。
                                    書記官  孫佩琳
中    華    民    國    95    年    7     月    11    日


司法院資訊處製作；財團法人民間司法改革基金會備份。
